ACORDAO-COMPLETO-2520022

ACÓRDÃO 85/2022 ATA 1/2022 - SEGUNDA CÂMARA

VISTOS, relatados e discutidos estes autos que tratam de pedido de reexame interposto por Carla Gomes Damásio, por meio do qual se insurge contra o Acórdão 7853/2020-TCU-Segunda Câmara, o qual, entre outras medidas, considerou o seu ato de aposentadoria ilegal e negou-lhe registro;
ACORDAM os Ministros do Tribunal de Contas da União, reunidos em Sessão da 2ª Câmara, ante as razões expostas pelo Relator, e com fundamento nos arts. 32, parágrafo único, 33 e 48, da Lei 8.443/1992, em:
9.1. conhecer do pedido de reexame para, no mérito, negar-lhe provimento, sem embargo de dar ciência ao órgão de origem que, caso comprovado ser a recorrente beneficiária de decisão judicial transitada em julgado, que lhe assegure a incorporação de quintos no período entre 8/4/1998 e 4/9/2001, observe a modulação de efeitos fixada pelo Supremo Tribunal Federal no RE 638.115, de modo a manter a incorporação imune a absorção por reajustes futuros; e
9.2. dar ciência desta decisão à recorrente e aos demais interessados.

Pedido de reexame (peça 16) interposto pela Sra. Carla Gomes Damásio, por meio do qual se insurge contra o Acórdão 7.853/2021TCU2ª Câmara (peça 11), que teve como relator o Excelentíssimo Senhor Ministro Raimundo Carreiro.

Segunda Câmara

Tribunal Regional do Trabalho da 1ª Região/RJ.

3. Interessados/Responsáveis:
3.1. Interessados: Amir da Conceição Lopes (XXX.782.397-XX); Carla Gomes Damásio (XXX.416.027-XX); Rita de Cássia Craveiro Rodrigues (XXX.711.207-XX).

13.1. Ministros presentes: Bruno Dantas (Presidente), Augusto Nardes, Aroldo Cedraz (Relator) e Raimundo Carreiro.
13.2. Ministros-Substitutos presentes: Marcos Bemquerer Costa e André Luís de Carvalho.

AROLDO CEDRAZ

Adoto como relatório e transcrevo a seguir a instrução de peça 40, com a qual anuiu o corpo dirigente da Serur (peça 41) , bem como o Ministério Público junto ao Tribunal (peça 42) :
"INTRODUÇÃO
1.	Trata-se de pedido de reexame (peça 16) interposto pela Sra. Carla Gomes Damásio, por meio do qual se insurge contra o Acórdão 7853/2021-TCU-Segunda Câmara (peça 11) , que teve como relator o Excelentíssimo Senhor Ministro Raimundo Carreiro.
1.1	A deliberação recorrida apresenta o seguinte teor:
VISTOS, relatados e discutidos estes autos em que se apreciam atos de concessão de aposentadoria em favor de servidores do Tribunal Regional do Trabalho da 1ª Região/RJ,
ACORDAM os Ministros do Tribunal de Contas da União, reunidos em Sessão da Segunda Câmara, diante das razões expostas pelo Relator, com fundamento nos artigos 71, III, da Constituição Federal de 1988; 1º, V, e 39, II, da Lei 8.443/1992; 1º, VIII, 259, II, 260, § 1º, e 262, § 2º, do Regimento Interno do TCU, em:
9.1 considerar ilegais os atos de concessão de aposentadoria em favor de Amir da Conceição Lopes, Carla Gomes Damásio e Rita de Cássia Craveiro Rodrigues, negando-lhes registro;
9.2 dispensar o ressarcimento das quantias indevidamente recebidas, presumida a boa-fé, consoante o disposto no Enunciado 106 da Súmula de Jurisprudência do TCU; 
9.3 determinar à unidade jurisdicionada que, nos termos do art. 262, caput, do Regimento Interno do TCU, do art. 19, caput, da Instrução Normativa TCU 78/2018 e do art. 6º, § 1º, I, da Resolução TCU 206/2007:
9.3.1 abstenha-se de realizar pagamentos decorrentes dos atos de concessão considerados ilegais, no prazo de 15 (quinze) dias, contado a partir da ciência dessa deliberação, sujeitando-se a autoridade administrativa omissa à responsabilidade solidária;
9.3.2 promova o destaque das parcelas de quintos/décimos incorporados com amparo em funções comissionadas exercidas entre 8/4/1998 a 4/9/2001 e transforme-as em "Parcelas Compensatórias", a serem absorvidas por quaisquer reajustes futuros, consoante decidido pelo STF no RE 638.115/CE;
9.3.3 comunique aos servidores acerca do teor deste acórdão, alertando-os de que o efeito suspensivo proveniente da interposição de eventuais recursos junto ao TCU não os eximirá da devolução dos valores percebidos indevidamente após sua notificação, caso os recursos não sejam providos;
9.3.4 emita e disponibilize no sistema e-Pessoal, no prazo de 30 (trinta) dias, novos atos de concessão, escoimados da irregularidade apontada, nos termos do art. 262, § 2º, do Regimento Interno do TCU; e
9.3.5 encaminhe ao Tribunal, no prazo de 30 (trinta) dias, contados da ciência da decisão, os comprovantes de que os interessados tomaram ciência do inteiro teor desta deliberação;
9.4 dar ciência deste acórdão à unidade jurisdicionada, informando que o teor integral poderá ser obtido no endereço eletrônico www.tcu.gov.br/acordaos;
9.5 restituir os autos à Sefip, para que monitore o cumprimento das determinações constantes do item 9.3 supra, e represente ao TCU em caso de não cumprimento das providências determinadas (grifos acrescidos) .
HISTÓRICO 
2.	Conforme consta do ato de peça 3, a recorrente ocupou função comissionada posteriormente ao advento da Lei 9.624/1998, cuja correspondente parcela de quintos foi incorporada aos seus proventos, razão por que foi determinado ao órgão de origem que procedesse à adequação da aludida parcela conforme modulado pelo Supremo Tribunal Federal no âmbito do RE 638.115. 
ADMISSIBILIDADE
3.	Reitera-se o exame de admissibilidade efetuado pelo Sar/Serur (peça 28) , ratificado pelo Ministro-Relator Aroldo Cerdaz (peça 32) , que concluiu pelo conhecimento do pedido de reexame, com fundamento no artigo 48 da Lei 8.443/1992, c/c os artigos 285 e 286, parágrafo único, do RI/TCU, suspendendo-se os efeitos dos itens 9.1, 9.3, 9.3.1, 9.3.2 e 9.3.4 do Acórdão 7853/2021-TCU-Segunda Câmara, em relação à recorrente.
EXAME DE MÉRITO
Delimitação
4.1	Constitui objeto do presente recurso definir se o Acórdão 6855/2021-TCU-Segunda Câmara afrontou o julgamento do RE 638.115/CE.
5. Do direito à incorporação de quintos decorrente do exercício de função comissionada e/ou cargo em comissão, no período entre 8/4/1998 a 4/9/2001 (RE 638.115/CE) 
5.1.	A recorrente aduz que é beneficiária de decisão judicial transitada em julgada, que lhe assegura a incorporação de quintos decorrente do exercício de função comissionada e/ou cargo em comissão, no período entre 8/4/1998 a 4/9/2001, com base nos seguintes argumentos:
5.2.	A recorrente foi beneficiada por ação coletiva transitada em julgado em 1º/8/2006, ou seja, antes da prolação do RE 638.115/CE, movida pela Associação Nacional dos Servidores da Justiça do Trabalho (Anajustra) de nº 2004.34.00.048565-0.
Análise
5.3	Convém, de pronto, transcrever excerto do voto condutor do Acórdão recorrido, que trata da irregularidade em relação aos quintos:
5. É sabido que o Supremo Tribunal Federal, por ocasião do julgamento do Recurso Extraordinário 638.115/CE, relator Ministro Gilmar Mendes, fixou tese de repercussão geral no sentido da antijuridicidade da incorporação de quintos pelo exercício de função comissionada no período posterior a 8/4/1998.
6. Todavia, em outro julgamento no mesmo RE 638.115/CE, cujo resultado foi proclamado em 18/12/2019, o STF deu provimento a embargos de declaração permitindo a continuidade do pagamento dos quintos incorporados no período de 8/4/1998 a 4/9/2001 quando fundado em decisão judicial transitada em julgado. 
7. Não obstante, no que diz respeito às parcelas amparadas em decisão judicial não transitada em julgado ou em decisão administrativa, deverá ser promovida sua absorção por quaisquer reajustes futuros.
8. Assim, no caso concreto, por se tratar de decisão administrativa, entende-se deve ser determinado à unidade jurisdicionada que promova o destaque das parcelas de quintos incorporadas com amparo em funções comissionadas exercidas entre 8/4/1998 a 4/9/2001 e transforme-as em "Parcela Compensatória" a ser absorvida por quaisquer reajustes futuros, consoante decidido pelo STF no RE 638.115/CE.
5.4.	Ocorre que a recorrente alega haver decisão judicial transitada em julgado favorável à incorporação dos quintos no período entre 8/4/1998 a 4/9/2001. Caso comprovado o trânsito em julgado, bem como ser a recorrente beneficiária da decisão, caberá ao órgão de origem observar a modulação de efeitos fixada pelo Supremo Tribunal Federal no RE 638.115, de modo a manter a parcela de quintos incorporados no referido período.
5.5.	Registra-se, por oportuno, que ainda que comprovado o trânsito em julgado, isto por si só não possui o condão de alterar o julgamento pela ilegalidade do ato, pois que o e. STF deixou assente que a incorporação de quintos no período de 8/4/1998 até 4/9/2001 ofende o princípio da legalidade, nos termos da tese firmada em sede de repercussão geral, Tema 395. 
CONCLUSÃO
6.	       Da análise de mérito, conclui-se que, relativamente à parcela "quintos" incorporada no período de 8/4/1998 até 4/9/2001, caso a interessada comprove, perante o órgão de origem, ser beneficiária de decisão judicial transitada em julgado, poderá ser mantida a continuidade dos pagamentos imune à absorção por reajustes futuros, consoante modulação de efeitos fixada pelo Supremo Tribunal Federal no RE 638.115.
6.1.	Por conseguinte, deve-se negar provimento ao presente recurso.
PROPOSTA DE ENCAMINHAMENTO
7.	Ante o exposto, submetem-se os autos à consideração superior, propondo-se, com fundamento no art. 48 da Lei 8.443/1992:
	a) conhecer do recurso e, no mérito, negar-lhe provimento, sem embargo de dar ciência ao órgão de origem que, caso comprovado ser a recorrente beneficiária de decisão judicial transitada em julgado, que lhe assegure a incorporação de quintos no período entre 8/4/1998 e 4/9/2001, observe a modulação de efeitos fixada pelo Supremo Tribunal Federal no RE 638.115, de modo a manter a incorporação imune a absorção por reajustes futuros;
	b) informar a recorrente e demais interessados do acórdão a ser proferido, destacando que o relatório e o voto que o fundamentam podem ser acessados por meio do endereço eletrônico www.tcu.gov.br/acordaos."
2.	Transcrevo abaixo o parecer do Ministério Público junto ao TCU, peça 42.
"Trata-se de pedido de reexame interposto contra decisão deste Tribunal que considerou ilegal o ato de aposentadoria da recorrente e negou o seu registro.
Segundo o referido decisum, a negativa de registro ocorreu em razão de que houve incorporação de Quintos após 8/4/1998, o que contraria o entendimento do Supremo Tribunal Federal no RE 638.115/CE, com repercussão geral reconhecida.
A Secretaria de Recursos (Serur) , após analisar individualmente os argumentos apresentados na peça recursal, propõe conhecer do recurso, para, no mérito, negar-lhe provimento, por entender que não foram trazidos aos autos argumentos suficientes para alterar a deliberação recorrida.
De fato, ao analisar a peça recursal, é possível observar que, no mérito, os argumentos trazidos pela recorrente não permitem afastar a irregularidade apontada na deliberação recorrida, em razão de que houve incorporação de Quintos após 8/4/1998.
Sobre a incorporação de Quintos relativos a funções exercidas após 8/4/1998, o entendimento do Supremo Tribunal Federal, a partir do julgamento realizado no Recurso Extraordinário - RE 638.115/CE, com repercussão geral reconhecida, passou a ser no sentido da sua impossibilidade, em razão da ausência de amparo legal, senão vejamos:
Recurso extraordinário. 2. Administrativo. 3. Servidor público. 4. Incorporação de quintos decorrente do exercício de funções comissionadas no período compreendido entre a edição da Lei 9.624/1998 e a MP 2.225-48/2001. 5. Impossibilidade. 6. Recurso extraordinário provido. (RE 638.115/CE - Relator:  Ministro Gilmar Mendes. Julgado em 19/03/2015, Órgão Julgador:  Tribunal Pleno. Repercussão Geral de Mérito. Publicado no DJe-151 de 3/8/2015, divulgado em 31/07/2015) 
Ao modular os efeitos da referida decisão, no entanto, aquela Corte, em sede de embargos de declaração julgados em 30/6/2017, havia entendido que o pagamento da referida parcela deveria ser cessado em qualquer hipótese, aplicando-se tal entendimento até mesmo para os servidores que obtiveram o direito à incorporação assegurado por decisão judicial transitada em julgado, sem a necessidade de ação rescisória.
No entanto, em novo julgamento realizado em 18/12/2019, o STF acolheu parcialmente os embargos de declaração, com efeitos infringentes, para reconhecer indevida a cessação imediata do pagamento da parcela quando fundado em decisão judicial transitada em julgado. Já no caso daqueles que recebem os Quintos em virtude de decisões administrativas ou decisões judiciais sem trânsito em julgado, modulou os efeitos da decisão para manter o pagamento da parcela até a sua absorção integral por quaisquer reajustes futuros concedidos aos servidores.
Nesses casos, este Tribunal tem considerado ilegal o pagamento da referida parcela e determinado às Unidades Jurisdicionadas que adotem as medidas necessárias à regularização dos pagamentos indevidos de acordo com a modulação dos efeitos realizada pelo STF nos autos do RE 638.115/CE, a exemplo dos Acórdão 659/2020-TCU-Primeira Câmara, relatado pelo Ministro Walton Alencar Rodrigues, e 622/2020-TCU- 2ª Câmara, relatado pelo Ministro Aroldo Cedraz.
Vale observar que, embora a recorrente alegue que foi beneficiada por ação coletiva transitada em julgado em 1/8/2006, movida pela Associação Nacional dos Servidores da Justiça do Trabalho (Anajustra) de nº 2004.34.00.048565-0, não consta dos autos a comprovação da sua representação nos autos da referida ação.
Sobre isso, destaca-se que os requisitos para a representação dos filiados em ações coletivas interpostas por associações já foi objeto de apreciação pelo Supremo Tribunal Federal (STF) ao julgar o Recurso Extraordinário RE 573.232/SC, de relatoria do Ministro Marco Aurélio, com repercussão geral reconhecida. 
Naquela oportunidade, ao analisar o disposto no art. 5º, inciso XXI, da Constituição Federal, a Corte Suprema entendeu que as entidades associativas têm legitimidade para representar seus filiados judicial ou extrajudicialmente somente mediante autorização expressa destes, a qual deve ser apresentada no processo de conhecimento e juntamente com a lista de todos os representados ser juntada à inicial.
Além disso, segundo o Manual de Recursos deste Tribunal, aprovado pela Portaria TCU 35/2014, "o recorrente deve trazer todos os elementos que julgue necessários para sua defesa na instância recursal", não sendo admitido o deferimento de pedidos para que o Tribunal adote diligências para produção de provas que deveriam ser apresentadas pelo próprio responsável ou interessado.
No entanto, observa-se que, mesmo se a interessada tivesse comprovado estar protegida pela decisão judicial apresentada, isso não obrigaria este Tribunal a mudar o mérito do seu ato para legal, com a consequente concessão do registro, tendo em vista que o princípio da independência das instâncias possibilita que esta Corte de Contas manifeste entendimento diverso daquele declarado pelo Poder Judiciário.
Nesse sentido, cabe frisar que é firme a jurisprudência de que as decisões judiciais de juízes ou tribunais não podem compelir esta Corte de Contas a registrar ato de aposentadoria, a exemplo dos acórdãos 1.857/2003, 961/2006, 962/2006 e 963/2006 do Plenário, salvo quando o Tribunal for parte e a determinação for expedida pelo STF, conforme entendeu aquele Pretório Excelso no MS 23.665-DF, o que não se enquadra no caso ora analisado.
Não obstante, entende-se que não há impeditivo para que a recorrente venha a comprovar perante o TRT da 1ª Região que está protegida pela alegada decisão judicial, com vistas a impedir que aquela jurisdicionada possa dar cumprimento à determinação de cessar os pagamentos decorrentes da parcela impugnada, em respeito à coisa julgada, situação essa que será objeto de análise posterior por esta Corte de Contas em sede de monitoramento.
Por fim, verifica-se que a deliberação recorrida foi proferida de acordo com todas as normas processuais aplicáveis à apreciação de atos, para fins de registro, e observou os princípios da segurança jurídica, da isonomia e do direito adquirido, ao ter dispensado a devolução dos valores indevidamente recebidos de boa-fé pela recorrente, nos termos do Enunciado 106 da Súmula de Jurisprudência deste Tribunal.
Ante o exposto, este membro do Ministério Público de Contas, em consonância com a Unidade Técnica, entende que o presente pedido de reexame deve ser conhecido, para, no mérito, ter seu provimento negado, sem prejuízo de que a recorrente venha a comprovar perante o TRT da 1ª Região que a sua parcela de Quintos está protegida por decisão judicial transitada em julgado, com vistas a manter os pagamentos realizados, nos termos do que restou decidido no RE 638.115/CE."
	É o Relatório.

não há.

Procurador Sergio Ricardo Costa Caribé.

APOSENTADORIA. INCORPORAÇÃO DE QUINTOS ORIUNDOS DE EXERCÍCIOS DE FUNÇÕES POSTERIORES A 8/4/1998, CONSIDERADO ILEGAL POR AFRONTAR O RE 638.115/CE. PEDIDO DE REEXAME. ARGUMENTOS INSUFICIENTES PARA MODIFICAR O ACÓRDÃO RECORRIDO. NEGATIVA DE PROVIMENTO.

APOSENTADORIA (APOS)

Secretaria de Fiscalização de Integridade de Atos e Pagamentos de Pessoal e de Benefícios Sociais (Sefip).

Cuidam os autos de Pedido de Reexame interposto por Carla Gomes Damásio, por meio do qual se insurge contra o Acórdão 7853/2020-TCU-Segunda Câmara, rel. Ministro Raimundo Carreiro, o qual, entre outras medidas, considerou o seu ato de aposentadoria ilegal e negou-lhe registro.
A presente concessão de aposentadorias foi considerada ilegal porque incorporou quintos posteriores a 8/4/1998, contrariando entendimento do STF no julgamento do RE 638.115/CE.
Preliminarmente, ratifico o exame de admissibilidade despachado por mim nestes autos, uma vez que o recurso apresentado atende aos requisitos pertinentes à espécie.
Em suma, a recorrente alega que os quintos recebidos seriam baseados em decisão judicial transitada em julgado, em ação coletiva movida pela Associação Nacional dos Servidores da Justiça do Trabalho (Anajustra) de nº 2004.34.00.048565-0.
A Secretaria de Recursos propõe não acolher o recurso, ao entender que não há ajuste a ser feito na decisão atacada, acrescendo, na proposta, apenas a ciência ao órgão de origem para que, caso comprovado ser a recorrente beneficiária de decisão judicial transitada em julgado, assegure-lhe a incorporação de quintos no período entre 8/4/1998 e 4/9/2001, observando a modulação de efeitos fixada pelo Supremo Tribunal Federal no RE 638.115. O Ministério Público junto ao TCU acompanha esse entendimento. 
Feito esse breve introito, anuo à proposta alvitrada pela unidade técnica, endossada pelo parecer do Parquet especializado, e adoto os fundamentos e argumentos reproduzidos no relatório precedente como minhas próprias razões de decidir, sem prejuízo dos breves comentários a seguir.
Embora a recorrente alegue que foi beneficiada por ação coletiva transitada em julgado em 1/8/2006, movida pela Associação Nacional dos Servidores da Justiça do Trabalho (Anajustra) de nº 2004.34.00.048565-0, não consta dos autos a comprovação da sua representação da referida ação.
Vale lembrar que cabe à recorrente trazer todos os elementos necessários para balizar suas alegações, não sendo função do Tribunal a adoção de diligências para produção de provas que deveriam ser apresentadas pela interessada.
Ainda assim, como bem aponta o MPTCU, "não há impeditivo para que a recorrente venha a comprovar perante o TRT da 1ª Região que está protegida pela alegada decisão judicial, com vistas a impedir que aquela jurisdicionada possa dar cumprimento à determinação de cessar os pagamentos decorrentes da parcela impugnada".
De fato, caso se comprove o trânsito em julgado da decisão e o alcance da recorrente como sua beneficiária, caberá ao órgão de origem observar a modulação de efeitos fixada pelo Supremo Tribunal Federal no RE 638.115, de modo a manter a parcela de quintos incorporados no referido período.
Por fim, ainda que tais requisitos para manutenção da parcela de quintos sejam comprovados, haverá apenas a continuidade do recebimento dessa parcela, conforme decidido do RE 638.115/CE, sem afastamento da ilegalidade do ato concessório, visto que o STF fixou entendimento de que "ofende o princípio da legalidade a decisão que concede a incorporação de quintos pelo exercício de função comissionada no período de 8/4/1998 até 4/9/2001, ante a carência de fundamento legal".
	Ante o exposto, incorporo os pareceres da unidade técnica reproduzidos no relatório precedente, endossados pelo Parquet, como razões de decidir, entendo que o Pedido de Reexame deve ser negado e VOTO para que o Tribunal adote a minuta de deliberação que submeto a este Colegiado.
TCU, Sala das Sessões, em 25 de janeiro de 2022.
AROLDO CEDRAZ 
Relator